【裁判字號】    95,自緝,8
【裁判日期】    950526
【裁判案由】    詐欺等
【裁判全文】
臺灣板橋地方法院刑事判決               95年度自緝字第8號
自  訴  人  乙○○
被      告  甲○○
上列被告因詐欺等案件，經自訴人提起自訴，本院判決如下：
    主  文
本件自訴不受理。
    理  由
一、自訴意旨略以：詳見附件之自訴書所載。
二、按自訴之提起，應委任律師行之，刑事訴訟法第三百十九條
    第二項固定有明文，然依刑事訴訟法施行法第七條之二後段
    、第七條之三但書規定，刑事訴訟法第三百十九條第二項係
    於九十二年九月一日施行，修正前已依法定程序進行之訴訟
    程序，其效力不受影響，易言之，在九十二年九月一日前提
    起之自訴案件，縱非委任律師提起，仍具有提起自訴之效力
    ，自不待言；相對於「委任律師提起」係提起自訴應具備之
    法定程式，刑事訴訟法第三百二十九條另就於自訴程序審判
    期日中應由何人進行訴訟程序，規定「檢察官於審判期日所
    得為之訴訟行為，於自訴程序，由自訴代理人為之。自訴人
    未委任代理人，法院應定期間以裁定命其委任代理人；逾期
    仍不委任者，應諭知不受理之判決。」，同法第三十七條修
    正為「自訴人應委任代理人到場。但法院認為必要時，得命
    本人到場。前項代理人應選任律師充之」。同法第三百三十
    一條亦相應修正，就自訴人經合法傳喚無正當理由不到庭或
    不為陳述時，以撤回自訴論或得不待其陳述而為判決，並得
    通知檢察官擔當訴訟之規定刪除，改規定為「自訴代理人經
    合法通知無正當理由不到庭，應再行通知，並告知自訴人。
    自訴代理人無正當理由仍不到庭者，應諭知不受理之判決。
    」，上開修正條文，其立法理由均在於使自訴案件由具有律
    師資格之人充任代理人，由自訴代理人而非自訴人本人負責
    自訴程序進行中訴追者之地位，以落實自訴強制律師代理制
    度之精神，此一條文尚無違反正當法律程序所揭櫫平等權及
    人民訴訟權理念，亦據立法理由敘述至明，上開條文依刑事
    訴訟法施行法第七條之二後段規定，固亦係於九十二年九月
    一日後施行，然訴訟程序係一逐步進行、發展之時程（係「
    線」之概念），與訴訟之提起，係一發動未來訴訟程序之時
    點（係「點」之概念）並不相同，自訴案件於九十二年九月
    一日前提起，於九十二年九月一日後仍繼續進行者，就九十
    二年九月一日前已進行之訴訟程序，依刑事訴訟法施行法第
    七條之三但書規定，其效力固不受影響，然九十二年九月一
    日後繼續進行之訴訟程序，則應依前開規定，由具律師資格
    之自訴代理人為之。或有自「信賴利益」之觀點，認為於九
    十二年九月一日施行前提起之自訴程序，自訴人已依法取得
    訴訟權，且對於該訴訟權有合法正當之信賴利益，是以嗣後
    進行之程序均無須委任律師為自訴代理人，而得由自訴人本
    人繼續行之（見司法院編印刑事訴訟新制法律問題研討會提
    案第十六號多數說見解）。然查：(一)信賴利益係實體法之概
    念，於程序法中並無其適用（故法諺云「程序從新」，而不
    再討論該程序對被適用人是否不利），又訴訟權之有無，與
    訴訟程序如何進行係屬二事，不能任意比附援引，既然此一
    修正條文並無違反正當法律程序之虞，法院自應對修正施行
    後繼續進行之自訴程序依修正後之規定進行；(二)且查，倘依
    前開見解，則修正後之刑事訴訟法第三十七條、第三百三十
    一條規定於此等情形應如何適用？易言之，自訴人經合法傳
    喚無正當理由不到庭或到庭不為陳述時，法院得以撤回自訴
    論或得不待其陳述而為判決，並得通知檢察官擔當訴訟？若
    採此種見解，則不啻於法律公布施行後，仍適用修正前之法
    律，殊難謂適當；若認此種情形又應適用修正後之刑事訴訟
    法第三十七條、第三百三十一條規定，則既容許由自訴人本
    人繼續進行訴訟程序而無需委任自訴代理人，倘自訴人經合
    法傳喚無正當理由不到庭或到庭不為陳述，因違反審判期日
    自訴人必須出庭之規定（刑事訴訟法第二百八十條），又無
    從補救之，法院將完全無從進行訴訟程序，更難認妥當；(三)
    況縱認確有所謂「程序上之信賴利益」可言，如自訴案件於
    上開規定修正施行前自訴人即未曾出庭，並業已委任律師為
    代理人，嗣於九十二年九月一日上開規定修正施行後反而不
    委任律師為代理人，自無所謂「信賴利益」可言，於此情形
    下，法院自更應適用修正後刑事訴訟法第三百二十九條第二
    項規定，定期間以裁定命自訴人委任代理人，逾期仍不委任
    者，即應諭知不受理判決，並得不經言詞辯論為之。
三、查本件自訴案件，係於九十二年九月一日施行新修正刑事訴
    訟法前之八十八年四月二十二日即行提起，自訴人未委任代
    理人，嗣因被告經合法傳喚、拘提均未到案，顯已逃匿，經
    本院於八十八年六月二十四日發布通緝，迨於九十二年九月
    一日施行新修正刑事訴訟法後之九十五年三月六日被告始通
    緝到案，本院於九十五年五月十五日當庭諭知自訴人於一星
    期內補正律師為代理人，而自訴人於同年月二十三日遞狀表
    示其業與被告甲○○達成和解，且不委任律師等語，此有該
    陳述狀乙份在卷供參。則揆諸前揭意旨，本件乃不經言詞辯
    論，逕為諭知自訴不受理之判決。
據上論斷，依刑事訴訟法第三百二十九條第二項、第三百四十三
條、第三百零七條，判決如主文。
中    華    民    國    95    年    5     月    26    日
                  刑事第十四庭  審判長法  官  黎錦福
                                      法  官  曾正耀
                                      法  官  饒金鳳
以上正本證明與原本無異。
如不服本判決應於送達後十日內向本院提出上訴狀。
                                      書記官  王春森
中    華    民    國    95    年    5     月    26    日


司法院資訊處製作；財團法人民間司法改革基金會備份。
